【裁判字號】    99,簡上,74
【裁判日期】    990721
【裁判案由】    詐欺
【裁判全文】
臺灣高雄地方法院刑事判決              99年度簡上字第74號
上  訴  人  臺灣高雄地方法院檢察署檢察官
被      告  乙○○
上列上訴人因被告詐欺案件，不服本院高雄簡易庭中華民國99年
1 月6 日98年度審簡字第6847號第一審刑事簡易判決（起訴案號
：臺灣高雄地方法院檢察署98年度偵字第31501 號），提起上訴
，暨移送併案審理（臺灣臺南地方法院檢察署99年度偵字第2732
號），本院管轄之第二審合議庭判決如下：
    主  文
原判決撤銷。
乙○○幫助犯詐欺取財罪，處拘役伍拾玖日，如易科罰金，以新
臺幣壹仟元折算壹日。
    事  實
一、乙○○明知國內社會上層出不窮之詐騙集團或不法份子為掩
    飾其不法行徑，經常利用他人之行動電話門號掩人耳目，且
    此種不法手段屢經媒體大肆宣傳，其客觀上已可預見一般取
    得他人行動電話門號使用之行為，常與財產犯罪所需有密切
    之關聯，以避免執法人員循線查緝並確保犯罪所得之不法利
    益，竟仍出於縱有人以其行動電話門號實施詐欺取財犯行，
    亦不違背其本意之幫助詐欺取財之不確定故意，於民國98年
    4 月8 日下午2 時許，在高雄市左營區元帝廟附近，接受真
    實姓名年籍不詳之成年男子邀約，以新臺幣（下同）1000元
    代價代為申請行動電話門號，遂搭乘該名不詳姓名年籍成年
    男子騎乘之機車，前往高雄市三民區不知名電訊通信行，申
    辦威寶電信股份有限公司（以下簡稱威寶公司）0000000000
    號行動電話門號，並將該行動電話門號交予該姓名年籍不詳
    之成年男子及其所屬詐騙集團使用。
  (一)該詐騙集團成員取得乙○○上開行動電話門號後，意圖為自
    己不法之所有，於98年5 月4 日，在自由時報刊登銀行貸款
    廣告，並以乙○○上開行動電話門號作為聯絡。梁文長（所
    涉詐欺犯行，業經臺灣高雄地方法院檢察署檢察官以98年度
    偵字第30022 號、第31501 號為不起訴處分）於98年5 月4
    日見此廣告，陷於錯誤，遂將所申設之臺灣中小企業銀行高
    雄分行（下稱中小企銀高雄分行）、帳號000-00000000000
    號帳戶，及兆豐國際商業銀行小港國際機場分行（下稱兆豐
    銀行小港機場分行）、帳號00000000000000號帳戶存簿、提
    款卡連同密碼，持往高雄市○○路空軍一號九如站，以郵寄
    方式送到台北三重站，交予該詐騙集團成員。嗣該成年男子
    所屬詐騙集團成員於取得梁文長上開帳戶之存簿等物後，基
    於意圖為自己不法所有之詐欺犯意，以乙○○上開行動電話
    門號作為聯絡工具，分別於附表所示之時間，聯絡丁○○、
    丙○○、陳慧瑱，向其等詐稱購物付費方式誤設定為分期付
    款，應至自動櫃員機操作取消或將帳戶內之現金存入指定帳
    戶云云，致丁○○、丙○○、陳慧瑱陷於錯誤，依詐騙集團
    成員之指示，將如附表所示之款項匯入梁文長上開帳戶內（
    各次詐騙時間、方式、金額，均詳如附表編號1 至3 所示）
    ，旋遭提領一空。
  (二)該詐騙集團成員另在中華日報刊登不實之貸款廣告，戊○○
    乃依廣告內容與詐騙集團所屬成員聯絡辦理貸款事宜，詐騙
    集團所屬成員便以乙○○上開行動電話門號與戊○○聯繫並
    詐稱，可代辦貸款，惟須先寄送其所有帳戶資料並匯款云云
    ，致戊○○陷於錯誤，先依指示將其申設之臺中商業銀行、
    帳號000000000000號帳戶存簿、提款卡及密碼寄送予「偉國
    會計師許先生」，再匯款共8 萬6000元至其前開帳戶內（詐
    騙時間、方式、金額，詳如附表編號4 所示）。嗣丁○○、
    丙○○、陳慧瑱、戊○○等人察覺有異，經報警處理而查知
    上情。
二、案經內政部警政署航空警察局高雄分局報告臺灣高雄地方法
    院檢察署檢察官偵查起訴，暨臺灣臺南地方法院檢察署檢察
    官移送併辦。
    理  由
一、證據能力之說明：
    本件檢察官於本院準備程序時，對於本判決所引用之證據資
    料（詳後引用之各項證據）均表示不爭執證據能力（見本院
    審易卷第28頁），且於本院言詞辯論終結前，對於卷附具有
    傳聞證據性質之證據，已知其情，而未聲明異議，本院認該
    等傳聞證據作成時之狀況，並無任何違法取證之不適當情形
    ，以之作為證據使用係屬適當，自得採為認定事實之證據。
二、認定犯罪事實所憑之證據及理由：
  (一)被告乙○○於98年4 月8 日下午2 時許申辦威寶公司000000
    0000行動電話門號後，旋即以1000元之代價售予不詳成年男
    子及其所屬詐騙集團使用一情，業據被告於原審準備程序中
    坦承不諱，並有上開門號之通聯調閱查詢單附卷可憑（分別
    見本院審易卷第14頁；偵6 卷第43頁）；又丙○○、丁○○
    、陳慧瑱及戊○○因遭詐騙而匯款、提供帳戶資料之事實，
    除據證人丙○○、丁○○、陳慧瑱、戊○○於警詢中證述明
    確外，並有自動櫃員機交易明細、無摺存款存入通知聯及中
    小企銀高雄分行、兆豐銀行小港機場分行客戶基本資料暨歷
    史交易明細查詢等件在卷可佐（見警卷第4 頁～第10頁、第
    11 頁 背面；偵6 卷第17頁～第18頁、第23頁、第25頁～第
    27 頁 ，第30頁，第35頁～第36頁；本院審簡卷第18頁～第
    20 頁 、第38頁～第42頁），是被告乙○○交付之上開門號
    遭詐騙集團成員用以詐取如附表所示被害人財物之事實，堪
    可認定。
  (二)再按當前申請電話門號甚為方便，但詐騙集團或不法份子為
    掩飾其詐欺取財之不法行徑，經常捨自己申請電話門號而利
    用他人之電話門號為工具以遂行詐騙，因而在客觀上可預見
    無故欲取得他人電話門號使用之行徑，常與財產犯罪有密切
    關連，政府亦再三宣導民眾注意以免受騙，是除知識、社會
    經驗均低於一般平均值甚多者外，對上開情形自無不知之可
    能，電話門號被詐騙供詐欺犯罪使用之情形已大幅減少，則
    具一般正常知識、社會經驗者，如將電話門號提供他人使用
    ，嗣後該電話門號被用為詐騙之工具，而無法說明合理之提
    供原因，自應認係將電話門號交付他人使用，有為第三人不
    法所有之意圖，並具縱有人持其電話門號作為詐騙之犯罪工
    具，亦不違其本意之不確定故意。本件被告為32年5 月13日
    生，此有被告年籍資料附卷可佐，年紀已長，社會閱歷豐富
    ，堪認其有相當智識經驗，對上開詐騙集團詐騙前先行取得
    電話門號之慣用詐騙手法應有一定之瞭解，是被告將本件00
    00000000門號SIM 交付予他人，就他人將持該門號施行詐騙
    之結果應有所認識，且對此事實之發生並不違反其本意，被
    告自有幫助詐欺取財之未必故意至明。
  (三)被告雖曾於98年4 月8 日某時，在高雄市○○區○○路之不
    知名電信通訊行，將其向威寶公司所申辦之0000000000號行
    動電話門號，以1000元之代價提供予某姓名年籍不詳之詐騙
    集團成員，該集團成員即在網路上刊登不實之拍賣廣告，並
    以被告上開0000000000號行動電話作為聯絡工具，致被害人
    陳賦祥、羅劍毓、汪宸陷於錯誤，將款項匯入詐騙集團成員
    所指定之帳戶，涉犯刑法第30條第1 項前段、第339 條第1
    項幫助詐欺取財罪，業據臺灣高雄地方法院檢察署檢察官以
    98年度偵字第28925 號、第29064 號、第29065 號聲請簡易
    判決處刑，並經本院以98年度審簡字第5826號判處拘役50日
    確定（下稱前案）等情，有上開檢察官聲請簡易判決處刑書
    、判決書及臺灣高等法院被告前案紀錄表各1 份在卷可稽（
    見本院審簡卷第3 頁～第7 頁）。惟本案與前案就：(1)被告
    所申辦行動電話門號之電信通訊行(2)被告所申辦之行動電話
    門號號碼(3)被告交付行動電話門號之時間(4)被告交付行動電
    話門號之地點(5)被告交付行動電話門號之對象(6)詐騙集團詐
    欺被害人之手法等項，均不相同，兩案自非屬同一案件，是
    本案自仍應為實體判決，亦附此敘明。
  (四)綜上所述，本件事證明確，被告犯行洵堪認定，應依法論科
    。
三、論罪科刑及撤銷改判之理由：
  (一)按刑法上之幫助犯，係對於犯罪與正犯有共同之認識，而以
    幫助之意思，對於正犯資以助力，而未參與實施犯罪之行為
    者而言（最高法院75年度台上字第1509號、84年度台上字第
    5998號、88年度台上字第1270 號 判決參照）。是以如未參
    與實施犯罪構成要件之行為，且係出於幫助之意思提供助力
    ，即屬幫助犯，而非共同正犯。本件被告乙○○基於幫助之
    犯意，提供前述行動電話門號予姓名年籍不詳之成年男子及
    其所屬詐騙集團使用，使詐騙集團成員得基於詐欺取財之犯
    意，向被害人施用詐術，致使被害人陷於錯誤而交付款項，
    以遂行詐欺取財之犯行，然被告單純提供其行動電話門號予
    他人使用之行為，並不等同於向被害人施以詐術行為，此外
    ，復無其他證據證明被告有參與詐欺取財犯行之構成要件行
    為，故被告提供其行動電話門號予他人使用之行為，係對於
    他人遂行詐欺取財之犯行資以助力。是核被告乙○○所為，
    係犯刑法第30條第1 項、第339 條第1 項之幫助詐欺取財罪
    。被告係幫助犯，已如前述，爰依刑法第30條第2 項規定，
    按正犯之刑減輕之。又詐騙集團成員雖利用被告提供之上開
    門號作為犯罪工具，分別詐取被害人丁○○、丙○○、陳慧
    瑱、戊○○等4 人財物，惟被告僅有一次提供門號之幫助行
    為，而以一次幫助行為，幫助詐騙集團遂行4 次詐欺取財犯
    行，為同種想像競合犯，應依刑法第55條前段之規定，從一
    情節較重（被害人陳慧瑱遭詐取之金額8 萬9955元較高）之
    幫助詐欺取財罪處斷。公訴人雖未就附表編號4 之幫助詐欺
    戊○○財物犯行提起公訴，惟既與起訴部分有裁判上一罪關
    係，本院自得併予審理。
  (二)原審論處被告幫助詐欺取財罪責，固非無見；惟查，詐騙集
    團成員以被告提供行動電話詐取附表編號4 所示戊○○財物
    ，被告此部分幫助詐欺取財之犯行，原審未及審酌，檢察官
    執此指摘原判決不當，為有理由，自應由本院將原判決撤銷
    改判。爰審酌被告年歲已大（年逾67歲），因經濟困窘，而
    申請行動電話門號交付予他人使用，幫助詐騙集團成員行騙
    財物，造成被害人丁○○、丙○○、陳慧瑱、戊○○等4 人
    財產之損害，並使國家追訴犯罪困難，危害社會交易秩序，
    行為實有可議之處，惟念其坦承犯行、頗表悔意、犯後態度
    良好，及其犯罪之動機、目的、手段、所生損害等一切具體
    情狀，酌情量處如主文所示之刑，並考量被告之家庭經濟狀
    況及智識程度等情，諭知如主文所示易科罰金之折算標準，
    以資懲儆。
四、被告經合法傳喚，無正當理由不到庭，爰不待其陳述逕行判
    決。
據上論斷，應依刑事訴訟法第455 條之1 第1 項、第3 項、第36
9 條第1 項前段、第364 條、第299 條第1 項前段，刑法第30條
、第339 條第1 項、第41條第1 項前段，刑法施行法第1 條之1
第1項、第2項，判決如主文。
本案經檢察官甲○○到庭執行職務。
中    華    民    國    99    年    7    月    21     日
                  刑事第十八庭  審判長法  官    李東柏
                                      法  官    周佳佩
                                      法  官    王  琁
以上正本證明與原本無異。
不得上訴。
中    華    民    國    99    年    7     月    21    日
                                      書記官    黃國忠
附錄本案論罪科刑法條：
中華民國刑法第339條第1 項
意圖為自己或第三人不法之所有，以詐術使人將本人或第三人之
物交付者，處 5 年以下有期徒刑、拘役或科或併科 1 千元以下
罰金。
 ┌──────────────────────────────────┐
 │附表                                                                │
 ├──┬───┬──────────┬─────────┬──────┤
 │編號│被害人│遭  詐  騙  經  過  │匯款金額（新臺幣）│   備  註   │
 ├──┼───┼──────────┼─────────┼──────┤
 │ 1. │丁○○│詐騙集團成員冒充富邦│5萬9978元         │臺灣高雄地方│
 │    │      │購物台會計主任「蔡文│                  │法院檢察署98│
 │    │      │君」，於98年5 月7 日│                  │年度偵字第31│
 │    │      │晚上7 時30分許，以電│                  │501號       │
 │    │      │話聯絡丁○○，佯稱陳│                  │            │
 │    │      │秀孋購物付款誤設定為│                  │            │
 │    │      │分期付款，須至自動櫃│                  │            │
 │    │      │員機操作取消云云，復│                  │            │
 │    │      │由某集團成員冒充國泰│                  │            │
 │    │      │世華銀行「李健中」以│                  │            │
 │    │      │電話聯絡丁○○，要求│                  │            │
 │    │      │丁○○至自動櫃員機取│                  │            │
 │    │      │消分期付款云云，致陳│                  │            │
 │    │      │秀孋陷於錯誤，隨即前│                  │            │
 │    │      │往臺北市○○○路○段│                  │            │
 │    │      │84號合作金庫，依指示│                  │            │
 │    │      │操作自動櫃員機，而將│                  │            │
 │    │      │2 萬9989元、2 萬9989│                  │            │
 │    │      │元匯入梁文長上開兆豐│                  │            │
 │    │      │銀行小港機場分行帳戶│                  │            │
 │    │      │內。                │                  │            │
 ├──┼───┼──────────┼─────────┼──────┤
 │ 2. │丙○○│詐欺集團成員冒充東森│1萬345元          │臺灣高雄地方│
 │    │      │購物台人員，於98年5 │                  │法院檢察署98│
 │    │      │月7 日晚上7 時30分許│                  │年度偵字第31│
 │    │      │，撥打電話聯絡丙○○│                  │501號       │
 │    │      │，佯稱丙○○購物付費│                  │            │
 │    │      │方式誤設定為分期付款│                  │            │
 │    │      │云云，復由某詐欺集團│                  │            │
 │    │      │成員冒充臺灣企銀行政│                  │            │
 │    │      │人員撥打電話予丙○○│                  │            │
 │    │      │，佯稱帳戶遭挪用會被│                  │            │
 │    │      │東森扣款，須將所有帳│                  │            │
 │    │      │戶內現金提領出，存入│                  │            │
 │    │      │其指定之帳戶才安全云│                  │            │
 │    │      │云，致丙○○陷於錯誤│                  │            │
 │    │      │，於同日晚上10時8 分│                  │            │
 │    │      │依指示轉帳1 萬345 元│                  │            │
 │    │      │至梁文長上開兆豐銀行│                  │            │
 │    │      │小港機場分行帳戶內。│                  │            │
 ├──┼───┼──────────┼─────────┼──────┤
 │ 3. │陳慧瑱│某詐欺集團成員冒充富│8萬9955元         │臺灣高雄地方│
 │    │      │邦MOMO購物台人員，於│                  │法院檢察署98│
 │    │      │98年5 月8 日晚上9 時│                  │年度偵字第31│
 │    │      │許，以電話聯絡陳慧瑱│                  │501號       │
 │    │      │，佯稱購物簽單發生錯│                  │            │
 │    │      │誤，須依指示變更銀行│                  │            │
 │    │      │分期合約云云，復由某│                  │            │
 │    │      │詐欺集團成員冒充中國│                  │            │
 │    │      │信託銀行行員以電話聯│                  │            │
 │    │      │絡陳慧瑱，佯稱須先匯│                  │            │
 │    │      │款至指定銀行銷帳後，│                  │            │
 │    │      │再由銀行匯回原帳戶云│                  │            │
 │    │      │云，致陳慧瑱陷於錯誤│                  │            │
 │    │      │，於同日晚上9 時50分│                  │            │
 │    │      │依指示匯款2 萬9989元│                  │            │
 │    │      │、翌日再分別匯款2 萬│                  │            │
 │    │      │9983、2 萬9983元至梁│                  │            │
 │    │      │文長上開中小企銀高雄│                  │            │
 │    │      │分行帳戶內。        │                  │            │
 │    │      │                    │                  │            │
 ├──┼───┼──────────┼─────────┼──────┤
 │ 4. │戊○○│戊○○於98年5 月12日│8萬6000元         │臺灣臺南地方│
 │    │（原名│上網查詢銀行貸款資料│                  │法院檢察署99│
 │    │陳怡佳│，適遇某詐欺集團成員│                  │年度偵字第27│
 │    │）    │冒充辦理信貸之「許先│                  │32號        │
 │    │      │生」，「許先生」便以│                  │            │
 │    │      │乙○○申辦、門號0986│                  │            │
 │    │      │625894號行動電話與陳│                  │            │
 │    │      │品蓁聯絡，佯稱可協助│                  │            │
 │    │      │辦理貸款，惟須提供帳│                  │            │
 │    │      │戶，並將該帳戶之存簿│                  │            │
 │    │      │、提款卡、密碼等資料│                  │            │
 │    │      │，以空軍一號客運寄送│                  │            │
 │    │      │之方式，寄送予「偉國│                  │            │
 │    │      │會計師許先生」收，致│                  │            │
 │    │      │戊○○陷於錯誤，將其│                  │            │
 │    │      │申設臺中商業銀行帳戶│                  │            │
 │    │      │存簿、提款卡及密碼等│                  │            │
 │    │      │金融資料寄送予「偉國│                  │            │
 │    │      │會計師許先生」，再依│                  │            │
 │    │      │指示匯款5000元、3 萬│                  │            │
 │    │      │、1 萬5000元至上開帳│                  │            │
 │    │      │戶內。嗣戊○○未取得│                  │            │
 │    │      │貸款，詐欺集團亦未返│                  │            │
 │    │      │還所匯款項，戊○○始│                  │            │
 │    │      │知受騙。            │                  │            │
 └──┴───┴──────────┴─────────┴──────┘

司法院資訊處製作；財團法人民間司法改革基金會備份。
